臺灣高等法院刑事判決　　　　　　　　　　　　　八十九年度上訴字第四四一五號
　　上　訴　人　己○○
　　即　被　告
　　選任辯護人　陳偉民
　　上　訴　人　丙○○
　　即　被　告
　　上　訴　人　乙○○
　　即　被　告
　　右二人共同
　　選任辯護人　陳適庸
右上訴人因貪污治罪條例案件，不服臺灣新竹地方法院八十八年度訴字第一六０號，
中華民國八十九年八月三十一日第一審判決（起訴案號：臺灣新竹地方法院檢察署八
十七年度偵字第六七九八號），提起上訴，本院判決如左：
    主  文
原判決撤銷。
己○○連續公務員明知為不實之事項，而登載於職務上所掌之公文書，足以生損害於
公眾，處有期徒刑壹年陸月。
丙○○、李昇恆均無罪。
    事  實
一、己○○原在新竹縣尖石鄉公所民政課擔任清潔隊隊長（現任村幹事），主管清潔
    隊人員之管理及環保、垃圾場管理、垃圾清運、資源回收、公害防治等業務，為
    依據法令從事公務之人員。緣丙○○、李昇恆父子共同經營之慶眾工程有限公司
    （設於台北市○○○路○段九九號七樓之七，登記負責人為李昇恆，實際負責人
    為丙○○，下稱慶業公司）在台北縣各建築工地承包土方工程，而依內政部頒佈
    之營建廢棄土處理方案規定，承造人申報開工時，應檢附核准之棄土場證明，送
    當地主管建築機關備案，完工後主管機關亦應就廢土處理情形查核，慶眾公司即
    於民國八十六年六月間起向新竹縣尖石鄉公所申請，就在台北縣部分工地施工開
    挖之營建棄土准予進入尖石鄉公所設於該鄉義興村七鄰馬胎之垃圾掩埋場作為覆
    土使用，經己○○審核後簽請尖石鄉民政課長戊○○、秘書陳遠志、鄉長甲○○
    依序核定後予以同意在案（如附表編號一所示），至八十六年七月二十八日慶眾
    公司尖石鄉公所申請就承攬土方工程約八十萬立方米之棄土做為垃圾掩埋覆土使
    用，經己○○簽辦「擬先進二十八萬立方公尺（立方米）」，再由民政課長戊○○經鄉長甲○○電話指示代理鄉長核可（當日鄉長甲○○、秘書陳遠志均公出）
    ，尖石鄉公所並於八十六年八月五日以八六尖鄉民字第七二三七號函覆慶眾公司
    及副知台北縣政府表示同意二十八萬立方米之棄土進入該鄉垃圾掩埋場，另慶眾
    公司自八十六年六月間至同年十一月間，即向尖石鄉公所申請准就承包如附表所
    示台北縣政府核發之各建照執照工程之棄土進入該鄉垃圾掩埋場覆土，亦均經尖
    石鄉公所逐筆函覆慶眾公司及副知台北縣政府表示同意在案，惟慶業公司先後向
    尖石鄉公所申請「核准進場」之工程棄土數量共計為二十四萬一千零七十七立方
    米（起訴書誤載為約二十三萬六千立方米），然實際在八十六年八、九月至同年
    十二月間僅進場傾倒棄土三天，棄土數量計一百六十台車即一千六百立方米（每
    台車十立方米），詎己○○明知慶眾公司並未按照申請之數量將工程棄土進入垃
    圾場覆土，竟基於概括之犯意，於八十六年七月至八十七年一月間，慶眾公司以
    覆土完成為由申請備查時，在尖石鄉公所內由己○○承辦製作慶眾公司覆土已完
    成同意備查之函稿，再以主管身份核稿後，經秘書陳遠志、鄉長甲○○決行（部
    分由秘書陳遠志代為決行），分別以如附表所示之尖石鄉公所公函行文慶眾公司
    及台北縣政府或新竹縣環境保護局，表示慶眾公司承攬台北縣政府核發如附表所
    示之建照開挖之廢棄土進入尖石鄉垃圾掩埋場作為覆土使用，以傾倒指定貯置地
    點並公告完成乙案，准予備查，作為慶眾公司已經完成各次申請覆土（總數量共
    二十三萬七千八百二十七立方米；其中如附表所示編號五准予棄土三千二百五十
    立方米部分，依扣案之卷證並未申請棄土完成證明，新竹縣尖石鄉公所亦未據以
    核發棄土完成證明）之棄土完成證明，以此方式連續將其明知為不實之上開事項
    ，登載於職務上所掌之公文書函稿內，均足以生損害於尖石鄉公所及台北縣政府
    關於垃圾場覆土及工程棄土管理查核之正確性；事後己○○為應付台北縣政府工
    務局及新竹縣環境保護局之相關追蹤查核，復於八十七年五月間要求慶眾公司提
    供卡車載運棄土進場之驗收單，丙○○遂提供大批「松盛工程公司」名義之驗收
    單，由李昇恆分二次交付己○○，己○○再囑負責管理該垃圾場之清潔隊員丁○○至尖石鄉公所在驗收單上蓋章，作為慶眾公司確有棄土進場之證明，然丁○○
    在總數量為三萬三千六百立方米之驗收單上蓋用私章後，即拒絕蓋章，己○○明
    知該等驗收單均為事後補作之不實單據，仍基於同一之概括犯意，將該等驗收單
    黏貼於職務上製作之公文卷宗內之「新竹縣尖石鄉垃圾衛生掩埋場進用營建工程
    土方驗收單」上，並憑以製作「新竹縣尖石鄉垃圾衛生掩埋場進用台北縣政府核
    發建照工程土方統計表」，記載覆土總數量為三萬三千六百立方米，將該等明知
    為不實之事項登載於職務上所掌之上開公文書內，再由尖石鄉公所於八十七年五
    月二十日以八七尖鄉民字第四００六號函（此時鄉長為曾效忠）將上開統計表及
    驗收單影本函送台北縣政府工務局及新竹縣政府環境保護局（副本），亦均足以
    生損害於尖石鄉公所、新竹縣政府環境保護局、及台北縣政府關於垃圾場覆土及
    工程棄土管理查核之正確性。
二、案經法務部調查局新竹縣調查站報請臺灣新竹地方法院檢察署檢察官偵查起訴。
    理  由
一、訊據被告己○○對其原係擔任新竹縣尖石鄉鄉公所清潔隊隊長，主管垃圾場管理
    等業務，其曾簽請核准慶眾公司以二十八萬立方米之棄土進場做為尖石鄉垃圾場
    覆土，及慶眾公司實際覆土數量與其擬稿承辦之前開准予備查公文之棄土數量不
    符，及其曾要求慶眾公司提供驗收單再由丁○○蓋章憑以製作統計表等事實，固
    均坦承不諱，惟否認有公務員登載不實之犯行，辯稱尖石鄉公所僅同意乾淨之棄
    土進場，因此實際進場數量與核准數量有誤差，其係依據業者之申請而發文，發
    文內容僅為同意備查，另因管理員丁○○經常不在現場，棄土進場時無人驗收，
    故而依據慶眾公司提供之驗收單核算覆土數量，其雖有行政作業疏失，但無犯罪
    故意等語。惟查：
（一）慶眾公司曾向尖石鄉公所申請准予就台北縣建築工地之工程棄土做為尖石鄉垃
      圾掩埋場之覆土，經被告己○○簽請准予進場二十八萬立方米，另慶眾公司復
      分別就如附表所示之各工程棄土逐筆向尖石鄉公所申請進入垃圾掩埋場覆土，
      亦均經被告簽請尖石鄉公所同意，嗣後慶眾公司未實際如數進場，卻以覆土完
      成為由申請備查時，均由被告己○○承辦製作慶眾公司覆土已完成同意備查之
      函稿，再以主管身份核稿後，分別經秘書陳遠志、鄉長甲○○決行，再以如附
      表所示之尖石鄉公所公函行文慶眾公司或台北縣政府表示同意備查，作為慶眾
      公司已經完成各次申請覆土之棄土完成證明，事後被告己○○再將丙○○、李
      昇恆父子提供松聖工程公司之驗收單黏貼並憑以製作前述之驗收單及統計表等
      事實，有卷附之各該慶眾公司申請書、新竹縣尖石鄉公所函及函稿、台北縣政
      府函、台北縣政府工務局函、及統計表、驗收單影本等在卷可稽（附於新竹縣
      調查站卷、及八十七年度偵字第六七九八號卷第八十六至九十六頁、第一四四
      至一四七頁），此部分事實經過已臻明確。
（二）被告己○○當時擔任尖石鄉公所清潔隊隊長，主管垃圾掩埋場管理業務，本案
      相關之實際作業均係由被告己○○負責承辦，亦經證人即前尖石鄉鄉長甲○○
      、秘書陳遠志、民政課長戊○○分別供述在卷，慶眾公司申請棄土進場及覆土
      完成備查準駁與否之相關公文，亦均係由被告己○○承辦簽擬，有卷附之各該
      申請函件、公文及函稿可稽，故本案之相關作業程序雖經被告依行政程序分別
      經由秘書或鄉長決行，惟實際之承辦主管人員確為被告己○○無疑。
（三）慶眾公司向尖石鄉公所就如附表所示之各筆工程棄土申請准予進場覆土時，均
      表明棄土數量，其中扣除如附表編號五部分事後並未申請覆土完成同意備查外
      ，其他部分總計申請棄土數量為二十三萬七千八百二十七立方米，而被告己○○亦依據慶眾公司之申請逐筆擬稿函覆已完成覆土准予備查，或於台北縣政府
      查詢時為相同意旨之答覆，該等准予備查公文之真正含意顯然係表示慶眾公司
      已經完成進場覆土之證明之用，否則如經查核結果慶眾公司並未依照申請數量
      實際完成覆土，自應在公文內明確記載並未完成覆土或實際覆土數量與申請數
      量並不一致之意旨，而無概予函覆同意備查之理，且證人甲○○亦供稱：進場
      證明書係作為慶眾公司有將工程土方運至垃圾場之證明之用，依規定棄土進場
      證明書必須土方實際進場後，才可以核發，分別發給慶眾公司及台北縣政府等
      語（新竹縣調查站卷第十八頁反面、第十九頁），尤可見該同意備查函即係棄
      土完成之證明文件，是被告己○○辯稱「准予備查」並非表示已完成覆土之棄
      土證明部分，顯屬卸飾之詞，不足採信。
（四）被告己○○擬稿函覆同意備查之覆土數量總計為二十三萬七千八百二十七立方
      米，而事後被告己○○依據松聖工程公司驗收單製作之統計表記載土方總數量
      僅為三萬三千六百立方米，其間之數量已極為懸殊。又依據驗收單及統計表所
      載棄土土方數量雖為三萬三千六百立方米，然查慶眾公司實際在八十六年八、
      九月至同年十二月間僅進場傾倒棄土三天，棄土數量計一百六十台車即一千六
      百立方米（每台車十立方米），被告己○○事後製作之統計表所載進場日期、
      數量絕對與事實不符等情，已據證人丁○○於新竹縣調查站及檢察官偵訊時供
      述極為明確（調查站卷第三十二頁正、反面，偵查卷第三十四頁、第三十五頁
      ）；又被告事後憑以製作統計表所憑之松聖公司驗收單，並非於棄土進場時經
      丁○○當場驗收，而係事後被告己○○於八十七年五月間分次要求丁○○在驗
      收單上蓋章，作為慶眾公司確有棄土進場之證明之事實，亦據證人丁○○指證
      綦詳（調查卷第三十三頁、偵查卷第三十五頁反面），而該等驗收單確係事後
      由丙○○提供、經由李昇恆交與被告己○○，被告己○○再要求丁○○蓋章等
      情，復為被告己○○、丙○○、李昇恆分別供認不諱（調查站卷第四頁反面、
      第十頁、偵查卷第六十頁、原審卷第三十六頁反面、第三十七頁反面），足見
      該等驗收單確為事後補做之不實資料，並非真正之棄土進場憑據甚明。至於被
      告雖辯稱棄土進場時管理員丁○○經常不在現場，棄土時無人驗收，故而事後
      要求慶眾公司提供驗收單作為核算棄土數量云云，被告丙○○、李昇恆亦附和
  其詞，然查依規定之作業程序，棄土進場時每台車均應備有三聯之驗收單交由
      垃圾場管理員丁○○蓋章驗收，一聯由尖石鄉公所存查，其餘由司機帶回作為
      請款及公司存查等用途，業據證人丁○○及被告丙○○、李昇恆供述綦詳（偵
      查卷第三十五頁、第五十八頁反面、第六十五頁），依此作業程序規定，實際
      載運棄土進場之卡車司機既然需要經過丁○○蓋章驗收之驗收單始能向托運人
      請款，則豈有於丁○○不在場無法蓋章驗收之情形下自行進場棄土之可能？而
      且丁○○本即負責該垃圾掩埋場之管理及覆土工作，幾乎每天均在垃圾場工作
      ，每次有工程棄土進場時被告己○○事前均會通知其到場等候驗收，業據丁○○迭次供明（調查站卷第三十二頁正、反面，偵查卷第三十四頁），凡此俱見
      被告己○○、丙○○事後所辯為掩飾之詞，不足採信；而被告己○○在其製作
      之公文函稿上關於慶眾公司覆土完成同意備查、以及其將驗收單黏貼製作為公
      文書之內容暨製作統計表部分之登載內容，均為不實之事項，亦屬灼然。
（五）至於被告己○○雖否認有犯罪故意，辯稱僅屬行政疏失云云。惟查被告己○○
      已坦承其並未實際到場查驗即擬稿函覆覆土完成准予備查、及係依據慶眾公司
      事後提供之驗收單製作統計表等事實不諱，且慶眾公司實際進場棄土時被告己○○既均會事先通知丁○○到場等候驗收，業經丁○○證述明確已如前述，由
      此足見慶眾公司如有棄土進場時事前均已知會被告己○○，則被告己○○對於
      慶眾公司有無進場棄土、及實際進場棄土之次數理當知悉甚詳，故慶眾公司實
      際並未如申請內容完成覆土，亦未如驗收單所示棄土達三萬三千六百立方米之
      事實，當為被告己○○所明知，而其在製作准予備查之函稿及將不實之驗收單
      黏貼於公文卷宗並製作統計表時，將該等明知為不實之事項登載於職務上所掌
      之公文書內，其具有公務員登載不實之直接故意亦彰彰明甚。至於被告己○○
      製作之公文函稿雖曾循行政程序逐級經由上級主管核可決行，然此亦與其應負
      之刑責無礙。又被告己○○製作不實函稿及統計表，使尖石鄉公所發文與慶眾
      公司、台北縣政府及新竹縣環境保護局，表示慶眾公司已完成覆土，亦均足以
      生損害於尖石鄉公所、新竹縣政府環境保護局、及台北縣政府關於垃圾場覆土
      及工程棄土管理查核之正確性。
（六）綜上所述，本案事證明確，被告己○○之犯行洵堪認定。
二、核被告己○○所為，係犯刑法第二百十三條之罪，被告前開多次犯行，時間緊接
    ，手段雷同，又均係觸犯犯罪構成要件相同之罪名，顯係基於概括犯意反覆實施
    ，自應依連續犯之規定以一罪論，並依法加重其刑。其將驗收單黏貼於職務上製
    作公文卷宗並製作不實之統計表部分之犯行，雖未經起訴，然與經起訴部分之犯
    罪事實有裁判上一罪之關係，為起訴效力所及，本院自得併予審判。公訴人雖認
    被告另犯有刑法第二百十六條、第二百十三條之罪嫌，然查刑法上之行使偽造文
    書或登載不實文書罪，以行為人本於該文書內容有所主張為成立要件，被告己○○簽擬之公文呈由秘書、鄉長批示判行，乃其職務上層轉，並非自己持用該文書
    對於內容有何主張，自與行使有別，應無成立行使罪責之餘地（參見最高法院七
    十四年度台上字第四八四九號判決），公訴意旨尚有未洽。
三、被告另聲請傳訊證人丁○○查證其是否天天在垃圾場等情，經本院傳喚後其並未
    到庭，惟證人丁○○在調查站訊問時業就本案相關事實供述綦詳，嗣後並於偵查
    中經檢察官合法訊問就相關待證事實供證明確，均已詳如前述，故本院認並無再
    予傳喚之必要，附此指明。
四、公訴意旨另以：被告己○○與丙○○、李昇恆三人於八十六年六月間，基於圖利
    及偽造公文書之犯意聯絡，明知該垃圾場每日所需掩埋垃圾之廢土量僅三十立方
    米，年需求量為一萬一千立方米，且僅剩十餘萬立方米之容量，竟由丙○○、李
    昇恆父子以慶眾公司名義向尖石鄉公所提出傾倒八十萬立方米之申請，再由己○○以簽呈簽註同意傾倒二十八萬立方米工程廢土，呈民政課長戊○○、秘書陳遠
    志（另為不起訴處分）、鄉長甲○○（另案移送併案審理）核可後，核發不實之
    棄土證明函與慶眾公司，慶眾公司再據此以每立方米新台幣（下同）一百元或二
    百五十元不等之價格出售予挖地下室之土方業者而圖得不法利益。並自八十六年
    八月間至同年十二月間陸續向尖石鄉公所申請棄土進場證明，尖石鄉公所亦去函
    台北縣政府使各工地得以順利向台北縣政府工務局報開工，並核准放樣勘驗。渠
    三人明知前述期間內所申請進入並經核准之棄土共約二十三萬六千餘立方米，僅
    有二、三千立方米棄土進場傾倒，丙○○、李昇恆仍以慶眾公司名義全數向尖石
    鄉公所申請棄土完成證明，由己○○在其職務上所掌管之公文書上為「地下室開
    挖之廢棄土進入本鄉垃圾掩埋場作為覆土使用，已傾倒指定貯置地點並公告完成
    」之不實內容，並將此不實之公文書函覆慶眾公司及台北縣政府工務局，以使建
    築工地得以請領使用執照，事後己○○為應付查核，又要求垃圾場管理員丁○○
    在丙○○提供之驗收單上蓋章，作為廢土傾倒在垃圾場之憑證，足以生損害於尖
    石鄉公所及台北縣政府工務局對工程廢土追蹤及管理正確性等情，因認被告己○○另涉有貪污治罪條例第六條第一項第四款之圖利罪嫌，被告丙○○、李昇恆亦
    共同涉有圖利罪嫌及刑法第二百十六條、第二百十三條之罪嫌。
（一）按犯罪事實應依證據認定之，無證據不得推定其犯罪事實，刑事訴訟法第一百
      五十四條定有明文；又認定犯罪事實所憑之證據，雖不以直接證據為限，間接
      證據亦包括在內，然而無論直接或間接證據，其為訴訟上之證明，須於通常一
      般之人均不致有所懷疑，而得確信其為真實之程度者，始得據為有罪之認定，
      倘其證明尚未達到此一程度，而有合理之懷疑存在時，事實審法院在心證上無
      從為有罪之確信，自應為無罪之判決（參見最高法院七十六年度台上字第四九
      八六號判例意旨）。
（二）訊據被告己○○、丙○○、李昇恆均堅決否認有上開犯行，被告己○○辯稱該
      垃圾場掩埋垃圾所需覆土原先由鄉民陳天助之土地取得，嗣陳天助要求補償發
      生糾紛，因需要覆土乃同意慶眾公司之申請，慶眾公司原先申請八十萬立方米
      ，嗣經丙○○、李昇恆看過現場後表示可容納覆土三十萬立方米，其始簽註同
      意二十八萬立方米，該案並經鄉民代表會及新竹縣政府同意，均循正常行政程
      序辦理，並不知慶眾公司有轉售圖利情事，且進場棄土不容摻雜廢棄物及污染
      物質，故實際進場數量與申請數量有差額，其容有行政疏失，並無圖利犯意等
      語。被告丙○○、李昇恆亦均辯稱彼等經合法申請，亦確有棄土進場，惟因尖
      石鄉公所要求只能以乾淨棄土進場，其餘之砂石或雜物或出售予砂石場、或堆
      積在其他之棄土場，致實際進場數量與申請數量有差額，且丁○○經常不在垃
      圾場而未簽收，事後始將公司留存之驗收單提供被告己○○據以核算進場棄土
      數量，又被告李昇恆僅係慶眾公司名義負責人，至八十六年底亦未再參與本案
      之相關作業，均無公訴意旨所指之犯行等語。
（三）違反貪污治罪條例之圖利罪，要必有為自己或第三人圖得不法私利之意思，表
      現於行為，始克相當，而有無此項犯意，又須依證據認定之，不得僅以處理事
      務行為失當之結果，使人獲得不法私利，據以推定該公務員即有圖利他人之犯
      意（最高法院八十九年度台上字第一五二０號判決）。又貪污治罪條例第六條
      業於九十年十一月七日修正公布，將該條第一項第四款圖利罪之犯罪構成要件
      修正為「對於主管或監督之事務，明知違背法令，直接或間接圖自己或其他私
      人不法利益，因而獲得利益者。」，並取消未遂犯之規定。故圖利罪之成立，
      除須行為人有圖利之犯罪故意外，並須對於主管或監督之事務，明知為違背法
      令，而圖得私人之不法利益，並因而獲得利益，始屬相當。經查：
    (1)公訴人認被告己○○涉有圖利犯行，無非係以被告己○○准許進場之棄土數量
      超過容許量甚多，而慶眾公司實際傾倒之棄土數量懸殊，仍核發不實證明等為
      其主要之論據。按公訴意旨認尖石鄉垃圾場每日所需掩埋垃圾之廢土量僅三十
      立方米，年需求量為一萬一千立方米，且僅剩十餘萬立方米之容量乙節，係以
      被告己○○及丙○○在調查站訊問時之供述為依據，然查被告己○○除曾供述
      每日覆土約需三十立方米、及因考量垃圾場容量已日趨飽和，所以核准二十八
      萬立方米外，並未提及垃圾場所能容納之覆土數量（調查站卷第二頁正、反面
      ），至於被告丙○○事後則否認其在調查站中曾有僅剩十餘萬立方米容量之供
      述，而檢察官對於該垃圾場實際使用情形及可能容納廢棄物及覆土之數量究竟
      為若干，並未經由調取設計施工資料及尖石鄉公所之管理資料，或至現場實地
      勘查估驗等查證方法，提出具體可信之數據資料，則公訴意旨所指超額核准慶
      眾公司之申請數量乙節，已無實據可資憑信，至於被告己○○及丙○○在調查
      站所為關於覆土容量部分之陳述，亦無任何補強證據足以證明與事實相符，自
      不足資為不利於被告之罪證。
    (2)尖石鄉公所垃圾掩埋場所需覆土原係取自鄉民陳天助之土地，嗣因陳天助要求
      補償引致糾紛，拒絕提供覆土，適慶眾公司申請棄土進場，故而准許慶眾公司
      之申請等情，業據證人即尖石鄉公所前鄉長甲○○、秘書陳遠志、及民政課長
      戊○○一致供明在卷，而陳天助曾為土方事宜向尖石鄉公所求償六十萬元，嗣
      經尖石鄉公所同意賠償三十萬元，亦有尖石鄉公所之函稿、及新竹縣尖石鄉鄉
      民代表會函及鄉民代表會第十五屆第八次臨時大會提案表可資參照（偵查卷第
      一三八頁至一四三頁），故當時尖石鄉公所確有覆土需要應屬真正。又尖石鄉
      公所接獲慶眾公司之棄土申請後，均曾向新竹縣環境保護局報備或徵求同意，
      有新竹縣政府八十七年十二月十五（八七）府環三字第一四一三六六號函所附
      之相關行政作公文影本多件可稽（偵查卷第七十六至八十五頁），而其中如慶
      眾公司申請台北縣政府第八五股建字第一０八０等建照之工程土方進場覆土時
      ，尖石鄉公所即以八十六年六月二十五日八六尖鄉民字第六０六二號函報請新
      竹縣環境保護局同意，經新竹縣環境保護局以八十六年七月四日八六環三字第
      八０一九號函覆請尖石鄉公所「本權責依法自行妥善處理」（偵查卷第八十三
      、八十四頁），又尖石鄉公所核准慶眾公司進場覆土二十八萬立方米後，新竹
      縣政府環境保護局亦於八十六年八月十二日以八六環三字第一００一號函覆表
      示「請貴所務必確實做好管制工作，嚴禁垃圾廢棄物混雜進場及考量掩埋場容
      量年限問題，並做好水土保持，避免危及民眾安全。」（偵查卷第八十一、八
      十二頁），由此可見被告己○○及尖石鄉公所核准慶眾公司進場覆土，係本諸
      對於主管事務之合法權限所為之行政裁量，此部分尚無違背法令可言，自難認
      被告核准慶眾公司申請覆土時有何圖利犯行可言。
    (3)慶眾公司取得尖石鄉公所同意覆土後，雖有憑以承攬土方工程或將部分之同意
      棄土證明轉售營利之情形，然而被告及尖石鄉公所同意慶眾公司將工程棄土進
      場覆土部分並無違背法令情事，已如前述，則慶眾公司本身承攬土方工程或將
      部分同意棄土證明轉售他人之營利行為，是否為「不法利益」已非無疑。至於
      被告己○○雖有前述公務員登載不實之犯行，然其始終堅決否認有圖利被告丙○○、李昇恆父子之犯行，辯稱不知丙○○等有販售棄土證明情事，且於原審
      八十九年八月十六日審理時陳稱當天是第一次聽到被告丙○○、李昇恆有販賣
      棄土證明等語（原審卷第六十八頁），此外經查復無任何足以證明被告己○○
      係明知被告丙○○、李昇恆有販賣棄土證明牟利而圖得其不法利益之犯罪故意
      ，尚不能僅憑被告己○○有公務員登載不實之犯行即遽行推定其亦有圖利犯行
      。故本案尚屬不能證明被告己○○有貪污治罪條例第六條第一項第四款之圖利
      罪責。
（四）貪污治罪條例第六條第一項第四款之圖利罪，係屬身分犯，以依據法令從事公
      務之人員為犯罪主體，無此身分者，依同條例第三條之規定，固亦得成立本罪
      之共同正犯，然必無此身分者與有此身分者，並非互相對立之「對向犯」，而
      係彼此有犯意聯絡及行為分擔，朝同一目的，共同對於有此身分者所主管或監
      督之事務，直接或間接圖得該有此身分者本人或圖得其他第三人不法之利益，
      始足當之；若該有此身分者所圖利之對象，即係該無此身分者，則二人係居於
      彼此相互對立之對向關係，行為縱有合致，並使該無此身分者因而得不法之利
      益，但二人之行為既各有其目的，分別就各該行為負責，彼此間無所謂犯意聯
      絡與行為分擔，除另有處罰該無此身分者之他項罪名外，尚難以上開圖利罪之
      共同正犯論處（最高法院九十年台上字第六０四號判決）。本案公訴意旨既認
      被告丙○○、李昇恆係被告己○○所圖利之對象，則揆諸前揭說明，被告丙○○、李昇恆二人本即無與被告己○○成立圖利罪之共同正犯之餘地；況且被告
      己○○部分並不能證明成立圖利罪，已如前述，被告丙○○、李昇恆尤無成立
      圖利罪之可能。又被告己○○雖依據慶眾公司之申請，而有明知慶眾公司並未
      依照申請內容完成覆土，仍將該等不實事項簽准予以備查之犯行，然此部分並
      無任何足以證明被告丙○○、李昇恆有共同犯罪意思聯絡之積極證據存在，且
      被告己○○對於慶眾公司之申請本有查核有無覆土完成之事實後，再決定是否
      核發准予備查公文之權責，而被告丙○○、李昇恆向尖石鄉公所申請覆土完成
      准予備查，其目的在取得尖石鄉公所准予備查之公文作為棄土完成證明，與被
      告己○○間各有其目的，應各就其行為負責，彼此間無所謂犯意之聯絡，當然
      無適用刑法第二十八條共同正犯之餘地（參見最高法院九十年台上字第六０四
      號判決）；至於被告丙○○、李昇恆事後雖提供驗收單工被告己○○製作不實
      之統計表，惟此部分係被告己○○核發不實之覆土完成准予備查函之後，為應
      付台北縣政府及新竹縣環境保護局之查核而有此舉，與是否核發准予備查之棄
      土完成證明公文並無必要之關連，被告丙○○、李昇恆即使依被告己○○要求
      而提供驗收單，然並無證據證明彼等對於被告己○○之實際用途有所認識，亦
      難認彼此間有共同之犯罪意思聯絡；再者被告己○○所為並不構成行使公務員
      登載不實文書罪，已如前述，被告丙○○、李昇恆二人尤無成立行使罪責之可
      言。綜上所述，本案尚屬不能證明被告丙○○、李昇恆二人有共同圖利及公務
      員登載不實等犯行。
五、原判決對被告己○○論科部分，雖非全然無見，然原判決認被告己○○係犯貪污
    治罪條例（修正前）之圖利罪及刑法第二百十六條、第二百十三條之行使公務員
    登載不實文書罪，自非允當，又原判決對被告丙○○、李昇恆二人亦均以上述罪
    責之共同正犯論擬，亦有未洽。被告己○○提起上訴，否認犯罪，雖無理由，然
    原判決既有可議，自屬無法維持，被告丙○○、李昇恆提起上訴否認犯罪，則為
    有理由，應由本院將原判決撤銷，另為適法之諭知。爰審酌被告己○○之素行、
    智識程度、犯罪之動機、目的、所生之危害，及犯罪後態度尚佳等一切情狀，量
    處如主文第二項所示之刑，以示儆懲；至於公訴意旨另認被告己○○涉嫌圖利及
    行使公務員登載不實文書罪部分，雖不能證明被告犯罪，惟公訴人認此與前開犯
    行有裁判上一罪之牽連及吸收關係，故不另為無罪之諭知。被告丙○○、李昇恆
    部分則另行諭知無罪之判決。
六、被告丙○○既應諭知無罪之判決，檢察官移送併案審理部分（臺灣新竹地方法院
    檢察署九十年度偵字第一三四號）與本案即無連續犯等裁判上一罪關係，非起訴
    效力所及，本院不得一併審判，應退由該管檢察官另行偵結，一併指明。
據上論斷，應依刑事訴訟法第三百六十九條第一項前段、第三百六十四條、第二百九
十九條第一項前段、第三百零一條第一項、刑法第二百十三條、第五十六條，判決如
主文。
本案經檢察官賴俊雄到庭執行職務。
中      華      民      國    九十一    年      三      月     十二     日
                              臺灣高等法院刑事第二十三庭
                                  審判長法  官 黃  瑞  華
                                        法  官 雷  雯  華
                                        法  官 宋      祺
右正本證明與原本無異。
如不服本判決應於收受送達後十日內向本院提出上訴書狀，其未敘述上訴之理由者並
得於提起上訴後十日內向本院補提理由書（均須按他造當事人之人數附繕本）。
                                        書記官 蔡  慧  娟
中      華      民      國    九十一    年      三      月     十九     日
附錄：本判決論罪科刑法條全文
      刑法第二百十三條
公務員明知為不實之事項，而登載於職務上所掌之公文書，足以損害於公眾或他人者
，處一年以上七年以下有期徒刑。
附      表：
編號  臺北縣政府    新竹縣尖石鄉公所    新竹縣尖石鄉公所不實  不實棄土量
      建照字號      准予棄土函          完成棄土准予備查函    （立方米）
一 、 北縣８５股建  ８６．６．２３八六  ８６．８．１５八六尖  ２９９５
      字１０８０號  尖鄉民字第５８７９  鄉民字第７７３３號函
                    號函                ８６．９．２５字第９
                    ８６．６．２５八六  ５４１號函
                    尖鄉民字第６０２６  ８６．１２．５八六尖
                    號函                鄉民字第１１７５８號
                    ８６．１０．２２尖  函
                    鄉民字第１０３４０
                    號函
二 、 北縣８６土建  ８６．８．２１八六  ８６．９．２５字第９  ２４０００
      字６９７號    尖鄉民字第８０９０  ４６２號函
                    號函
                    ８６．９．６八六尖
                    鄉民字第８６３２號
                    函
三 、 北縣８５莊建  ８６．８．２１八六  ８６．１２．５八六尖  ９０２０
      字１４８８號  尖鄉民字第８０９１  鄉民字第１１７５８號
                    號函                函
                    ８６．９．２６字第
                    ９５２０號函
四 、 北縣８５淡建  ８６．８．２１八六  ８７．１．９八六尖鄉  ５１５１３
      字１４２４號  尖鄉民字第８０３６  民字第３６９號函
                    號函                ８７．１．２八六尖鄉
                                        民字第１２８２８號函
五 、 北縣８５板建  ８６．９．２八六尖  無                    ３２５０
      字１０６２號  鄉民字第８１９５號
                    函
六 、 北縣８６鶯建  ８６．９．２八六尖  ８６．１１．６八六尖  ４５００
      字００３號    鄉民字第８５３７號  鄉民字第１０９２３號
                    函                  函
七 、 北縣８６汐建  ８６．９．２八六尖  ８６．１２．５八六尖  １００８０
      字３５１號    鄉民字第８５３５號  鄉民字第１１７５８號
                    函                  函
                    ８６．１２．１２八
                    六尖鄉民字第１１３
                    ８２號函
八 、 北縣８６中建  ８６．９．２八六尖  ８６．１１．６八六尖  ２６１５０
      字３６３號    鄉民字第８５３４號  鄉民字第１０８５０號
                    函                  函
                    ８６．１０．１３八  ８６．１２．５八六尖
                    六尖鄉民字第９７２  鄉民字第１１７５８號
                    ６號函              函
九 、 北縣８６中建  ８６．９．２八六尖  ８６．１２．５八六尖  ２５９０
      字３９４號    鄉民字第８５４０號  鄉民字第１１７５８號
                    函函                函
十 、 北縣８５板建  ８６．９．２八六尖  ８７．２．５八六尖鄉  ３０００
      字７２７號    鄉民字第８５４２號  民字第９０２號函
                    函
十一、北縣８５中建  ８６．９．２八六尖  ８６．１２．５八六尖  ３３８２
      字１１２８號  鄉民字第８５３９號  鄉民字第１１７５８號
                    函                  函
十二、北縣８５板建  ８６．９．２八六尖  ８７．１．２八六尖鄉  １５１０
      字１１６６號  鄉民字第８４８７號  民字第１２８２８號函
  函                  ８７．２．１０八七尖
                    ８６．９．１３八六  鄉民字第７３７號函
                    尖鄉民字第８７４４  ８７．１．９八六尖鄉
                    號函                民字第３６９號函
十三、北縣８５板建  ８６．９．２八六尖  ８７．１．２八六尖鄉  ６３４１
      字１１７７號  鄉民字第８５３８號  民字第１２８２８號函
                    函                  ８７．１．９八六尖鄉
                    ８６．１０．１３八  民字第３６９號函
                    六尖鄉民字第９７２
                    ４號函
                    ８６．１２．１８八
                    六尖鄉民字第１２３
                    ６１號函
十四、北縣８５板建  ８６．９．２八六尖  ８７．２．５八六尖鄉  ９０００
      字７２６號    鄉民字第８５４１號  民字第９０２號函
                    函
十五、北縣８６樹建  ８６．９．１１八六  ８７．１．２八六尖鄉  ５８００
      字０５４號    尖鄉民字第８９１６  民字第１２８２８號函
                    號函                ８７．１．９八六尖鄉
                              民字第３６９號函
十六、北縣８５股建  ８６．９．１８八六  ８６．１１．0000  00000
      字２０６號    尖鄉民字第９２１４  尖鄉民字第１１１１５
                    號函                號函
                    ８６．９．２６字第
                    ９５１９號函
十七、北縣８６板建  ８６．９．１８八六  ８６．１２．５八六尖  １１００
      字５５５號    尖鄉民字第９１２３  鄉民字第１１７５８號
                    號函                函
                                        ８７．１．８八六尖鄉
                                        民字第１７９號函
十八、北縣８５重建  ８６．９．１８八六  ８７．１．２八六尖鄉  １１６６８
      字０６４２號  尖鄉民字第９２１１  民字第１２８２８號函
                    號函                ８７．１．９八六尖鄉
                                        民字第３６９號函
十九、北縣８５板建  ８６．９．１８八六  ８６．１２．５八六尖  ２３５０
      字１０７４號  尖鄉民字第９１２４  鄉民字第１１７５８號
    號函                函
二十、北縣８５重建  ８６．９．１９八六  ８７．１．２八六尖鄉  １９９６８
      字１２８８號  尖鄉民字第９１２７  民字第１２８２８號函
                    號函                ８７．１．９八六尖鄉
                                        民字第３６９號函
二一、北縣８５樹建  ８６．９．１９八六  ８６．１１．0000  0000
      字１３８４號  尖鄉民字第９２１３  尖鄉民字第１０９５５
                    號函                號函
                                        ８６．１２．５八六尖
                                        鄉民字第１１７５８號
                                        函
二二、北縣８６中建  ８６．１１．１０八  ８６．１２．５八六尖  ３１００
      字６４８號    六尖鄉民字第１０９  鄉民字第１１７５８號
                    ３３號函            函
二三、北縣８６樹建  ８６．１１．１１八  ８７．１．２八六尖鄉  ９６００
      字１１２９號  六尖鄉民字第１１１  民字第１２８２８號函
                    １７號函            ８７．１．９八六尖鄉
                                民字第３６９號函
